【裁判字號】    95,易,450
【裁判日期】    951025
【裁判案由】    藏匿人犯等
【裁判全文】
臺灣嘉義地方法院刑事判決        九十五年度易字第四五○號
公  訴  人  臺灣嘉義地方法院檢察署檢察官
被      告  甲○○
                    號
                    （現另案於臺灣嘉義監獄鹿草分監執行中
                    ）
上列被告因藏匿人犯等案件，經檢察官聲請以簡易判決處刑（九
十五年度偵緝字第四二六號），因本院認不宜逕以簡易判決處刑
，改依通常程序審理，判決如下：
    主  文
甲○○犯頂替罪，累犯，處有期徒刑伍月，如易科罰金，以銀元
佰元即新臺幣玖佰元折算壹日。
    事  實
一、甲○○曾因傷害案件，經本院以八十八年度訴字第五六九號
    判決處有期徒刑十月確定，甫於民國九十年四月十七日執行
    完畢。詎其仍不知悔改，基於頂替之犯意及與成年男子吳旻
    鴻、自稱「李春松」之人（綽號「阿松」，起訴書誤載為「
    阿雄」應予更正）共同基於變造及行使變造特種文書之犯意
    聯絡，於九十年十二月二十二日下午一時許，在臺北市○○
    ○路○段吳旻鴻之友人住處，經「李春松」之介紹與吳旻鴻
    協調，同意以新臺幣（下同）六十萬元之代價頂替吳旻鴻入
    監執行（吳旻鴻因違反山坡地保育利用條例案件，經法院判
    決處有期徒刑九月確定尚待執行），吳旻鴻乃於九十年十二
    月二十五日先交付前款現金二十萬元予甲○○，甲○○並於
    當日將上開款項存入其於萬泰商業銀行蘆洲分行所申設之綜
    合存款帳戶內，至於尾款則約定於頂替入監後分期匯款交付
    。是日，在臺北縣三重市○○街某菜園，甲○○並將其本人
    之照片交付「李春松」，以換貼於吳旻鴻之國民身分證正本
    照片欄上，當日未久「李春松」在不詳處所將甲○○照片換
    貼於吳旻鴻之國民身分證正本，而變造國民身分證之特種文
    書一張，並在臺北縣三重市某汽車旅館交付予甲○○，足生
    損害於戶政機關管理之正確性。嗣甲○○意圖使受刑人吳旻
    鴻隱避，於同年月二十六日上午十一時三十分許，在臺灣士
    林地方法院檢察署執行科，竟提出行使上述變造之國民身分
    證正本，以吳旻鴻名義應訊，而予以頂替，隨後即被解送臺
    灣臺北監獄士林分監執行，迨九十一年七月十四日執行完畢
    出監。
二、案經匿名檢舉及臺灣臺北地方法院檢察署呈請臺灣高等法院
    檢察署檢察長令移臺灣士林地方法院檢察署偵辦後，臺灣士
    林地方法院檢察署再呈請臺灣高等法院檢察署檢察長令移臺
    灣嘉義地方法院檢察署檢察官偵查起訴。
    理  由
壹、程序部分：
    按被告以外之人於審判外之言詞或書面陳述，除法律有規定
    者外，不得作為證據。又被告以外之人於審判外之陳述，經
    當事人於審判程序同意作為證據，法院審酌該言詞陳述或書
    面陳述作成時之情況，認為適當者，亦得為證據。當事人、
    代理人或辯護人於法院調查證據時，知有刑事訴訟法第一百
    五十九條第一項不得為證據之情形，而未於言詞辯論終結前
    聲明異議者，視為有前項之同意，同法第一百五十九條第一
    項及第一百五十九條之五分別定有明文。查被告甲○○在本
    院審理中，就唐明貴經法務部調查局臺北市調查處人員詢問
    時所為之陳述，表示無意見，亦未於本案言詞辯論終結前聲
    明異議，且本院審酌上開陳述做成時並無證明力明顯過低或
    證據係違法取得等情況，認上開調查局詢問筆錄有證據能力
    ，合先敘明。
貳、實體部分：
一、上揭犯罪事實，業據被告於偵審中自白不諱，復經證人唐明
    貴於調查處人員詢問時證稱及指認屬實（參見臺灣嘉義地方
    法院檢察署【下稱嘉義地檢署】九十一年度他字第一一二五
    號卷第六五至七一頁），此外，並有臺灣臺北監獄九十一年
    十一月二十九日北監總籍字第○九一一○○九三三七號函及
    檢送之前受刑人吳旻鴻人相表、指紋表及接見表影本各一份
    、臺灣臺北監獄士林分監九十一年十一月二十二日士所戒字
    第○九一○○○五五五六號函及檢送之前受刑人吳昱鴻本人
    於八十九年六月十二日及被告頂替受刑人吳旻鴻於九十年十
    二月二十六日入監之各該自書筆跡、指紋卡、照片、聯絡調
    查表、通信對象書信表、接見登記表及所有簽名相關資料及
    臺灣高等法院被告前案紀錄表、萬泰商業銀行蘆洲分行綜合
    存款存摺影本等在卷可稽；又吳旻鴻因違反山坡地保育利用
    條例案件，經臺灣士林地方法院檢察署（下稱士林地檢署）
    檢察官以八十九年度偵字第三六八三號提起公訴，由臺灣士
    林地方法院以八十九年度訴字第五三○號判決處有期徒刑九
    月後，吳旻鴻不服該判決提起上訴，先後經臺灣高等法院以
    九十年度上訴字第一六七八號及最高法院以九十年度台上字
    第六七三九號均判決上訴駁回而確定在案，此有各該判決書
    影本附卷可證。是被告之自白，堪認與事實相符。
二、被告另具狀辯稱：本件案發後，係伊自認行為已觸犯刑法，
    而自行向調查站自首，應依法減輕其刑云云。按自首以對於
    未發覺之罪投案而受裁判為要件，如案已發覺，則被告縱有
    投案陳述自己犯罪之事實，亦祇可謂為自白，不能認為自首
    ，最高法院二十六年上字第四八四號著有判例可資參照。經
    查，本件被告固供稱係於九十一年九月十八日至法務部調查
    局嘉義市調查站（下稱嘉義市調站）自首云云，並有嘉義市
    調站調查報告及調查筆錄各一份附卷可稽（參見九十一年度
    他字第一一二五號卷第十一頁、第十八至二十一頁），惟查
    ，有偵查權之嘉義地檢署及臺灣臺北地方法院檢察署（下稱
    臺北地檢署）前同於九十一年九月十七日，均業已接獲指明
    被告涉犯本件犯行之檢舉信函，並附上被告之國民身分證正
    反面影本，已足資特定被告之身分，此分別有蓋有九十一年
    九月十七日嘉義地檢署、臺北地檢署收文章之上開檢舉信函
    、被告之國民身分證正反面影本及信封各一份在卷可考（參
    見上開他字卷、臺北地檢署九十一年度他字第五九四五號卷
    第一至二頁及附件之信封），而被告於審判中亦明確供稱：
    上開檢舉信函並非伊所寫，亦非伊委託他人所寫，故本件被
    告係於有偵查權之嘉義地檢署、臺北地檢署已接獲他人檢舉
    ，獲悉被告上開犯行後，始至嘉義市調站投案自白之事實，
    應堪認定，被告所為僅可謂為自白，尚與自首之要件不合，
    僅能作為量刑參考之依據。被告上開所辯，自不足採。本件
    事證明確，被告犯行堪以認定。
三、被告行為後，刑法業經修正公布，並於九十五年七月一日施
    行，其中：
（一）第一百六十四條第二項、第一項頂替罪，法定刑為「處二
      年以下有期徒刑、拘役或五百元以下罰金。」，據修正後
      刑法施行法增訂第一條之一：「中華民國九十四年一月七
      日刑法修正施行後，刑法分則編所定罰金之貨幣單位為新
      臺幣。九十四年一月七日刑法修正時，刑法分則編未修正
      之條文定有罰金者，自九十四年一月七日刑法修正施行後
      ，就其所定數額提高為三十倍。但七十二年六月二十六日
      至九十四年一月七日新增或修正之條文，就其所定數額提
      高為三倍」，及刑法第三十三條第五款修正為：「主刑之
      種類如下：五、罰金：新臺幣一千元以上，以百元計算之
      」等規定，是依修正後之法律，刑法第一百六十四條第二
      項、第一項頂替罪所得科處之罰金刑最高為新臺幣一萬五
      千元、最低為新臺幣一千元；然依被告行為時之刑罰法律
      ，即罰金罰鍰提高標準條例第一條前段規定之提高倍數十
      倍及刑法第三十三條第五款規定之罰金最低額一元計算，
      該罪之罰金刑最高為銀元五千元，最低額為銀元一元，若
      換算為新臺幣，最高額雖與新法同為新臺幣一萬五千元，
      然最低額僅為新臺幣三元。因此，比較上述修正前、後之
      刑罰法律，自以修正前刑法之相關規定及罰金罰鍰提高標
      準條例第一條前段法律規定，較有利於被告。至刑法第二
      百十六條、第二百十二條之行使偽造特種文書罪之法定刑
      中亦有罰金刑之規定，經同上比較後，亦以修正前刑法之
      相關規定及罰金罰鍰提高標準條例第一條前段法律規定，
      較有利於被告。
（二）第二十八條共犯之規定，亦已經修正公布，並於九十五年
      七月一日施行，經比較刑法修正前後規定結果，修正後之
      刑法規定未較修正前規定有利於被告。
（三）修正後之刑法刪除第五十五條關於牽連犯之規定。本件被
      告所犯上開頂替及行使偽造特種文書罪具有牽連犯之關係
      ，依修正前即行為時之規定，應從一重之頂替罪處斷；依
      修正後之刑法既已刪除牽連犯之規定，則所犯上述各罪應
      依數罪併罰之規定分論併罰。比較新舊法之規定，修正後
      之規定並非較有利於被告。
（四）被告曾因傷害案件，經本院以八十八年度訴字第五六九號
      判決處有期徒刑十月確定，甫於九十年四月十七日執行完
      畢，此有被告前案紀錄表乙紙附卷可稽，茲於五年以內再
      故意犯本件有期徒刑以上之罪，不論依修正前之刑法第四
      十七條，或修正後之刑法第四十七條第一項之規定，均構
      成累犯，對被告而言並無有利或不利之情形。
（五）另被告行為後，刑法第四十一條有關易科罰金之規定，業
      經二次修正，第一次於九十年一月十二日公布施行，修正
      前之刑法第四十一條原規定「犯最重本刑為三年以下有期
      徒刑以下之刑之罪，而受六月以下有期徒刑或拘役之宣告
      ，因身體、教育、職業或家庭之關係，執行顯有困難者，
      得以一元以上三元以下折算一日，易科罰金」，而修正後
      之刑法第四十一條第一項則規定「犯最重本刑為五年以下
      有期徒刑以下之刑之罪，而受六個月以下有期徒刑或拘役
      之宣告，因身體、教育、職業、家庭之關係或其他正當事
      由，執行顯有困難者，得以一元以上三元以下折算一日，
      易科罰金。但確因不執行所宣告之刑，難收矯正之效，或
      難以維持法秩序者，不在此限」；又第二次於九十五年七
      月一日公布施行，修正後之刑法第四十一條第一項前段係
      規定：「犯最重本刑為五年以下有期徒刑以下之刑之罪，
      而受六個月以下有期徒刑或拘役之宣告者，得以新臺幣一
      千元、二千元或三千元折算一日，易科罰金」。經比較行
      為時法、中間法、現行刑法之規定，以中間法（九十年一
      月十二日修正公布施行，即九十五年七月一日修正前）較
      有利於被告。
（六）綜上各修正內容，比較刑法修正前後規定結果，九十五年
      七月一日修正後之刑法規定未較九十五年七月一日修正前
      規定有利於被告，依刑法第二條第一項前段之規定，均應
      依九十五年七月一日修正前規定論處。
四、核被告所為，係犯刑法第二百十六條、第二百十二條之行使
    變造特種文書、第一百六十四條第二項、第一項頂替等罪。
    其變造特種文書後復持以行使，則變造之低度行為為行使之
    高度行為吸收，不另論罪；又其就行使變造特種文書之行為
    與吳旻鴻、「李春松」間，有犯意連絡及行為分擔，皆為共
    同正犯；且行使變造特種文書並與頂替行為有方法、目的之
    牽連關係，應依修正前刑法第五十五條牽連犯之規定，從一
    重以頂替罪處斷。檢察官認被告就頂替罪之行為與「李春松
    」間，亦有犯意連絡及行為分擔，為共同正犯，惟查被告之
    頂替人犯行為，「李春松」不可能共同參與之（即所謂己手
    犯），蓋頂替吳旻鴻者，僅被告一人而已，「李春松」應非
    本罪之共同正犯（司法院八一廳刑一字第一三五九號函所附
    刑事法律問題研究第八輯第一○六至一一八頁可資參照），
    是檢察官此部分所認，應有誤會。再被告曾因傷害案件，經
    本院以八十八年度訴字第五六九號判處有期徒刑十月確定，
    甫於九十年四月十七日縮短刑期執行完畢，翌（十八）日出
    監，此有臺灣高等法院被告前案紀錄表乙紙附卷可稽，茲於
    五年以內再故意犯本件有期徒刑以上之罪，應依修正前刑法
    第四十七條之規定，論以累犯，並加重其刑。爰審酌被告與
    吳旻鴻素昧平生，僅因貪圖財物利益而嚴重影響國家刑罰權
    之行使、惡性非輕，惟犯罪後主動到案陳述自己之犯罪事實
    、坦承犯行、態度良好、及其智識程度等一切情狀，量處如
    主文所示之刑，並諭知易科罰金之折算標準。
五、公訴及補充理由書意旨另以：被告於九十年十二月二十六日
    十一時三十分許，在士林地檢署執行科，竟於執行筆錄之受
    訊人欄內偽造以「吳旻鴻」之名義簽名，足以生損害於檢察
    官執行刑罰之正確性；繼於同日，在臺灣士林看守所，於新
    收受刑人健康檢查紀錄表之被告本人認證欄內、收容人緊急
    聯絡對象調查表之姓名欄內、受刑人指紋卡之簽名欄內、刑
    事被告人相表上之指紋欄處、身分單上之身分證字號碼欄內
    ；於次（二十七）日，在臺灣士林看守所，於新收收容人入
    所講習記錄表之本人欄內、收容人通信對象調查表之姓名欄
    內及受刑人指紋表之簽名欄內；於九十一年四月十一日，在
    士林地檢署檢察官執行指揮書回證（甲）內；於同年月十六
    日在臺灣臺北監獄受刑人人相表、指紋表、擬寄郵包親友姓
    名住址詳細填寫欄位內、衛生科分類調查表之其他欄內、緊
    急聯絡人欄之姓名欄上、右側、左側全身詳細圖之姓名欄內
    ，復接續偽造以「吳旻鴻」之名義簽名，足生損害於臺灣士
    林看守所檢查之正確性，因認被告所為另構成刑法第二百十
    七條第一項之偽造署押罪云云。惟刑法上之偽造行為，係以
    無制作權之人冒用他人名義而制作該文書為要件之一，如果
    行為人基於他人之授權委託，即不能謂無制作權，自不成立
    該條之罪，最高法院著有四十七年臺上字第二二六號判例可
    憑；又刑法上所謂偽造署押，係指未經他人之授權或同意，
    而擅自簽署他人之姓名或劃押（包括以他人之名義按捺指印
    之情形）者而言；而刑法第二百十條之偽造私文書罪，則以
    無製作權人，擅自以他人之名義製作內容不實之文書為其要
    件；茍若已得他人之同意，而簽署他人之姓名或劃押（含按
    捺指印）；或與他人勾串，冒用他人之名義製作文書，縱令
    所載內容不實，亦與偽造署押或偽造私文書罪之構成要件有
    間，自不能遽依上開罪名相繩，亦有最高法院九十三年度臺
    上字第二○五七號刑事判決可資參照。而被告前述簽寫吳旻
    鴻姓名之行為，於吳旻鴻要求其前往頂替入監服刑時，應認
    為已有授權其簽寫姓名及按捺指印之同意，依前開說明，被
    告所為尚不構成偽造署押罪，惟依公訴意旨所述，此部分若
    成立犯罪，與前開經論罪科刑之頂替及行使變造特種文書罪
    部分，具有裁判上一罪關係，爰不另為無罪之諭知。
六、據上論斷，應依刑事訴訟法第四百五十二條、第二百九十九
    條第一項前段，刑法第二條第一項前段，修正前刑法第一百
    六十四條第二項、第一項、第二百十六條、第二百十二條、
    第四十七條、第五十五條、第四十一條第一項前段，罰金罰
    鍰提高標準條例第一條前段、修正前罰金罰鍰提高標準條例
    第二條前段，現行法規所定貨幣單位折算新臺幣條例第二條
    ，判決如主文。
本案經檢察官邱美英到庭執行職務。
中    華    民    國  九十五  年    十    月  二十五  日
                刑事第四庭  審判長法  官  蔡憲德
                                  法  官  鄧晴馨
                                  法  官  吳育霖
上列正本證明與原本無異。
如不服本判決，應於判決送達後10日內向本院提出上訴狀（應附
繕本）。告訴人或被害人如對於本判決不服者，應具備理由請求
檢察官上訴，其上訴期間之計算係以檢察官收受判決正本之日期
為準。
中    華    民    國  九十五  年    十    月  二十五  日
                                  書記官 林金福
附錄法條：
刑法第一百六十四條。
（藏匿人犯或使之隱避、頂替罪）
藏匿犯人或依法逮捕拘禁之脫逃人或使之隱避者，處2年以下有
期徒刑、拘役或5百元以下罰金。
意圖犯前項之罪而頂替者，亦同。
刑法第二百十二條。
（偽造變造特種文書罪）
偽造、變造護照、旅券、免許證、特許證及關於品行、能力服務
或其他相類之證書、介紹書，足以生損害於公眾或他人者，處1
年以下有期徒刑、拘役或3百元以下罰金。
刑法第二百十六條。
（行使偽造變造或登載不實之文書罪）
行使第210條至第215條之文書者，依偽造、變造文書或登載不實
事項或使登載不實事項之規定處斷。


司法院資訊處製作；財團法人民間司法改革基金會備份。
